最高法院民事判決　　　　　　　　　　　　　　　八十七年度台上字第一八九八號
　　上　訴　人　林茂盛
　　被 上訴 人　王獻昌
　　　　　　　　　　　　現應.
右當事人間請求損害賠償等事件，上訴人對於中華民國八十六年十月十三日台灣高等
法院台中分院第二審判決（八十六年度上字第一六七號），提起上訴，本院判決如左
：
    主  文
原判決廢棄，發回台灣高等法院台中分院。
    理  由
本件被上訴人主張：伊於民國七十一年一月三日將坐落於台北縣汐止鎮○○○段姜子
寮小段計一一八筆面積約八十甲土地（下稱系爭土地）出賣於上訴人，總價新台幣（
下同）一億元，並簽訂買賣契約書，載被上訴人與訴外人徐得源為出賣人，華倫觀光
事業股份有限公司（下稱華倫公司）籌備處代表人即上訴人為買受人。詎上訴人以系
爭土地應有部分二分之一無法移轉為由，於七十一年十一月二十九日以存證信函為解
除契約之意思表示，系爭土地買賣契約既經解除，上訴人應將系爭土地伊之應有部分
返還以回復原狀。伊曾於七十七年間訴請上訴人移轉系爭土地所有權登記於伊，獲勝
訴之判決，然上訴人於該件訴訟第二審審理中，以一億一千五百萬元將系爭土地價售
不知情之第三人後撤回上訴確定，致系爭土地陷於不能返還。上訴人依民法第二百五
十九條第六款規定應償還系爭土地之價額，另依民法第一百七十九條、第一百八十一
條規定，亦負返還不當得利之責任。爰求為命上訴人給付一百萬元及自七十一年十一
月二十九日起算遲延利息之判決。
上訴人則以：伊非系爭土地買賣契約之當事人，所為解除契約之意思表示不合法，不
生解除之效力，契約仍有效存在，被上訴人不得請求回復原狀或返還不當得利等語。
資為抗辯。
原審維持第一審所為上訴人敗訴之判決，無非以：上訴人於台灣高等法院八十年度上
易字第三三二號侵占刑事案件中，已自陳其於七十一年一月七日與被上訴人簽訂系爭
土地買賣契約，價金由其一人支付，有該刑事判決可證。系爭土地買賣契約書僅蓋上
訴人之印章，無華倫公司籌備處之印章，被上訴人亦將系爭土地移轉登記於上訴人，
上訴人無法證明華倫公司籌備處當時有權利能力，上訴人係以無權利能力之華倫公司
籌備處與被上訴人簽訂，其自為買受人。又華倫公司籌備處為籌組華倫公司之臨時稱
呼，籌備處僅上訴人一人，因未繼續籌備，既無事務所，亦無人員，且無獨立之團體
財產，為兩造所不爭，上訴人前以個人名義解除系爭土地買賣契約，請求被上訴人（
原判決誤繕為上訴人）返還不當得利，經獲勝訴判決確定在案，亦見於台灣台北地方
法院士林分院七十七年度重訴字第一○號判決理由欄三；上訴人既於從來之民、刑事
案中主張系爭土地買賣契約為其個人與被上訴人簽訂，並於被上訴人無法依約履行之
際，以買受人地位解除契約，訴請被上訴人返還不當得利；則其辯稱，其非契約當事
人云云，自不可採。上訴人雖謂，出賣人除被上訴人外，尚有徐德源，被上訴人單獨
起訴請求賠償，當事人不適格云云，惟徐德源未履行契約，被上訴人為契約之一部履
行，經上訴人受領，故就清償部分，應僅限於本件兩造之間，上訴人亦單獨對被上訴
人表示解除契約，經確定判決認定合法，被上訴人基於解除契約，回復原狀之法律關
係為請求，自無不合。系爭土地買賣契約，就土地標的、價金約定明確，文意甚明，
無庸別事探求，其中第七、九、十、十一條，係約定土地未移轉登記前，買受人得以
之為抵押物提供於其他公司貸借營運資金，出賣人不得異議而已，非合夥之約定；上
訴人另辯稱，契約雖名為土地買賣，實乃合夥云云，實屬牽強。被上訴人雖未證明上
訴人出售系爭土地之得款，惟據上訴人提出其與訴外人楊素靜訂定之買賣契約記載，
係以八千萬元出售系爭土地，另三千五百萬元為優先承買權人李碧勳放棄權利之代價
，則被上訴人主張上訴人出售系爭土地得款其中之八千萬元，應堪採信。上訴人於解
除契約後應將其受於被上訴人之土地返還，其竟將之出賣，致無法返還，依民法第二
百五十九條第六款規定，自應償還其價額，被上訴人請求價額中之一百萬元本息，應
予准許等詞。為其判斷之基礎。
按契約解除時，當事人雙方負回復原狀之義務，除法律另有規定或契約另有訂定外，
由他方所受領之給付物，應返還之，民法第二百五十九條第一款定有明文。負回復原
狀義務之當事人，如應返還之物有毀損、滅失，或其他事由致不能返還者，則依同條
第六款之規定，應償還其價額，惟此係就契約解除當時有上開情事者而言，乃契約解
除之回復原狀，係因解除而新發生之義務，其內容並於解除效力發生時確定，故契約
解除之效力發生以後，始有不能返還之情事者，即不可再援解除契約回復原狀規定，
請求償還其價額。查，上訴人於解除契約後，始將所受領之系爭土地出賣於他人，致
不能返還，為原審確定之事實；依上說明，被上訴人請求上訴人償還系爭土地價額，
即與民法第二百五十九條第六款所定要件不符。原審見未及此，徒以前開理由，遽為
上訴人不利之判斷，於法殊有未合。上訴論旨，指摘原判決不當，求予廢棄，非無理
由。末查，本件關於不當得利請求權部分，原審並未審認，本院自無從為法律上之判
斷。併此敘明。
據上論結，本件上訴為有理由，依民事訴訟法第四百七十七條第一項、第四百七十八
條第一項，判決如主文。
中      華      民      國    八十七    年      八      月     十四     日
                              最高法院民事第三庭
                                  審判長法官  范  秉  閣
                                        法官  朱  建  男
                                        法官  曾  煌  圳
                                        法官  許  澍  林
                                        法官  鄭  玉  山
      右正本證明與原本無異
                                              書  記  官
中      華      民      國    八十七    年      八      月    三十一    日
